ACORDAO-COMPLETO-2349742

ACÓRDÃO 817/2020 ATA 3/2020 - SEGUNDA CÂMARA

VISTOS, relatados e discutidos estes autos que tratam de Pedido de Reexame interposto por José de Anchieta Moura Fé (R001 - peça 62) , por intermédio do qual se insurge contra o Acórdão 1876/2018-TCU-Segunda Câmara, que considerou ilegais seus atos de aposentadoria;
ACORDAM os Ministros do Tribunal de Contas da União, reunidos em Sessão da 2ª Câmara, ante as razões expostas pelo Relator, e com fundamento nos arts. 32, parágrafo único, 33 e 48, da Lei nº 8.443/1992, em:
9.1. conhecer do recurso interposto para, no mérito, dar-lhe provimento parcial de modo a considerar legal a acumulação de proventos de aposentadoria de José de Anchieta Moura Fé, mantendo-se, de todo modo, a ilegalidade de seus atos de aposentadoria, tendo em vista a inadequada percepção de quintos em duplicidade;
9.2. dar a seguinte redação ao item 9.4 do Acórdão 1876/2018-TCU-Segunda Câmara: "dispensar o ressarcimento das quantias indevidamente recebidas de boa-fé, consoante o disposto no Enunciado 106 da Súmula de Jurisprudência do TCU";
9.3. determinar ao CNPq que comunique ao Tribunal o fundamento e a forma de cálculo da inclusão da rubrica judicial, no valor de R$ 3.246,15 (fl. 1 da peça 79) , a qual não constou da última verificação realizada pela unidade técnica (fl. 2 da peça 31) ; 
9.4. dar ciência deste Acórdão ao recorrente e, em complemento ao subitem 9.5.4 do Acórdão 1876/2018-TCU-Segunda Câmara, ao Conselho Nacional de Desenvolvimento Científico e Tecnológico (CNPq) , à Universidade Federal do Ceará (UFCE) e ao Sr. José de Anchieta Moura Fé, para ciência, bem como ao Departamento de Assuntos Extrajudiciais da AGU e à Consultoria Jurídica do TCU, ressaltando-se que o Relatório e o Voto que o acompanham podem ser consultados no , no dia seguinte ao de sua oficialização.

Pedido de Reexame interposto por Jose de Anchieta Moura Fé (R001 - peça 62), por intermédio do qual se insurge contra o Acórdão 1.876/2018-TCU-2ª Câmara (peça 52), que considerou ilegais seus atos de aposentadoria.

Segunda Câmara

Conselho Nacional de Desenvolvimento Científico e Tecnológico.

3. Interessados/Responsáveis/Recorrentes:
3.1. Interessados: Aldo Felix Craievich (XXX.268.108-XX); Cristina Maria Menezes dos Reis (XXX.481.541-XX); José de Anchieta Moura Fe (XXX.188.373-XX); Jose de Anchieta Moura Fe (XXX.188.373-XX); Lakne Tenfuss Campbell Bravo Guimaraes Cabanelas (XXX.732.508-XX); Maria Karla Batista (XXX.344.931-XX); Maria de Fatima Moura (XXX.895.803-XX); Maria de Fatima da Costa e Silva (XXX.950.901-XX); Maria do Socorro Quirino de Araujo (XXX.090.882-XX); Mario Sergio Tosta da Silva (XXX.241.091-XX); Mariza Polenz (XXX.935.330-XX); Nelia Pamplona Castilho Lima (XXX.836.801-XX); Nilva Ferreira de Sousa (XXX.899.401-XX); Reimar Schaden (XXX.312.508-XX); Veronica Maria Galvao (XXX.005.671-XX); Zenilda Araujo (XXX.183.396-XX).
3.2. Recorrente: Jose de Anchieta Moura Fe (XXX.188.373-XX).

13.1. Ministros presentes: Ana Arraes (Presidente), Augusto Nardes, Aroldo Cedraz (Relator) e Raimundo Carreiro.

José de Anchieta Moura Fé

AROLDO CEDRAZ

Ministro-Substituto André Luís de Carvalho.

Transcrevo, a seguir, o parecer de mérito da auditora federal de controle externo lançado à peça 76, o qual contou com o endosso do corpo diretivo da Serur (peça 78-79) :
"INTRODUÇÃO
1.	Trata-se de Pedido de Reexame interposto por Jose de Anchieta Moura Fé (R001 - peça 62) , por intermédio do qual se insurge contra o Acórdão 1876/2018-TCU-Segunda Câmara (peça 52) , que considerou ilegais seus atos de aposentadoria.
1.1.	A deliberação recorrida apresenta o seguinte teor:
9.1. considerar legais os atos de aposentadoria em favor de Aldo Felix Craievich (à Peça nº 32 sob o nº 10202501-04-2009-000017-6) , Cristina Maria Menezes dos Reis (à Peça nº 33 sob o nº 10202501-04-2009-000031-1) , Lakne Tenfuss Campbell Bravo Guimaraes Cabanelas (à Peça nº 36, sob o nº 10202501-04-2008-000045-9) , Maria Karla Batista (à Peça nº 40 sob o nº 10202501-04-2009-000023-0) , Maria de Fatima Moura (à Peça nº 38 sob o nº 10202501-04-2009-000004-4) , Maria de Fatima da Costa e Silva (à Peça nº 37 sob o nº 10202501-04-2009-000029-0) , Maria do Socorro Quirino de Araujo (à Peça nº 39 sob o nº 10202501-04-2009-000007-9) , Mario Sergio Tosta da Silva (à Peça nº 41 sob o nº 10202501-04-2009-000043-5) , Mariza Polenz (à Peça nº 42 sob o nº 10202501-04-2009-000013-3) , Nelia Pamplona Castilho Lima (à Peça nº 43 sob o nº 10202501-04-2009-000042-7) , Nilva Ferreira de Sousa (à Peça nº 44 sob o nº 10202501-04-2009-000022-2) , Reimar Schaden (à Peça nº 45 sob o nº 10202501-04-2009-000032-0) , Veronica Maria Galvão (à Peça nº 46 sob o nº 10202501-04-2009-000027-3) e Zenilda Araujo (à Peça nº 47 sob o nº 10202501-04-2007-000140-1) , concedendo-lhes os respectivos registros;
 9.2. considerar ilegais os atos de aposentadoria em favor de Jose de Anchieta Moura Fé  (às Peças nos 34 e 35 sob o no 10202501-04-2007-000158-4 e o no 10202501-04-2009-000012-5) , negando-lhes os respectivos registros;
9.3. determinar que o Conselho Nacional de Desenvolvimento Científico e Tecnológico (CNPq) adote as seguintes medidas:
9.3.1. dê ciência do inteiro teor desta deliberação ao interessado indicado no item 9.2 deste Acórdão, no prazo de 15 (quinze) contados da ciência deste Acórdão, alertando-o de que o efeito suspensivo proveniente da eventual interposição de recurso junto ao TCU não o exime da devolução dos valores percebidos indevidamente após a notificação, no caso de não provimento do aludido recurso;
9.3.2. encaminhe a este Tribunal, no prazo de 30 (trinta) dias contados da ciência deste Acórdão, os comprovantes de que o interessado indicado no item 9.2 deste Acórdão tomou ciência da presente deliberação;
9.4. converter o presente processo de fiscalização em tomada de contas especial, por meio de apartado mediante cópia destes autos, nos termos do art. 47 da Lei nº 8.443, de 1992, e do art. 252 do RITCU, autorizando, desde já, a citação do Sr. Jose de Anchieta Moura Fé, diante da indevida percepção dos aludidos décimos em duplicidade, nos proventos pelo CNPq e nos proventos pela UFCE, contrariando o art. 9º, parágrafo único, da Lei 9.624, de 1998, e diante da indevida acumulação das correspondentes remunerações ou dos respectivos proventos no aludido cargo de professor na UFCE, sob o regime de dedicação exclusiva, e no referido cargo de analista no CNPq, sob jornada semanal de 40 horas, além de outras irregularidades com dano ao erário, até porque, nos termos do art. 18 da Lei nº 5.539, de 27 de novembro de 1968, e do art. 14, I, do Decreto nº 94.664, de 23 de julho de 1987, não seria permitido ao professor, em regime de dedicação exclusiva, atuar no exercício de qualquer outro cargo, emprego, função ou atividade remunerada;
9.5. determinar que a Sefip adote as seguintes medidas:
9.5.1. promova, em conjunto com a Consultoria Jurídica do TCU, o acompanhamento sobre o deslinde da decisão judicial proferida no bojo do Mandado de Segurança 0060134-22.2014.4.01.3400; 
9.5.2. envie a cópia deste Acórdão, acompanhado do Relatório e do Voto que o fundamenta, ao Departamento de Assuntos Extrajudiciais da AGU, por intermédio da Consultoria Jurídica do TCU, para a adoção das medidas cabíveis com vistas à possível reforma da decisão judicial prolatada no bojo do Mandado de Segurança 0060134-22.2014.4.01.3400, diante da possível inconsistência jurídica de se assegurar a continuidade da percepção dos vultosos valores previdenciários sem a efetiva contraprestação laboral originária pelo Sr. Jose de Anchieta Moura Fé; e
9.5.3. promova o arquivamento deste feito pelo definitivo apensamento dos presentes autos ao processo de TCE autuado por força do item 9.4 deste Acórdão, nos termos do art. 41 da Resolução TCU nº 259, de 2014; e
9.5.4. envie a cópia deste Acórdão, acompanhado do Relatório e do Voto que o fundamenta, ao Conselho Nacional de Desenvolvimento Científico e Tecnológico (CNPq) , à Universidade Federal do Ceará (UFCE) e ao Sr. Jose de Anchieta Moura Fé, para ciência, bem como ao Departamento de Assuntos Extrajudiciais da AGU e à Consultoria Jurídica do TCU, para ciência e eventuais providências.
HISTÓRICO
2.	Trata-se de processo de aposentadoria que considerou ilegais os atos de aposentadoria do recorrente em decorrência da acumulação dos proventos de aposentaria no cargo de professor pela Universidade Federal do Ceará (UFCE) , em regime de dedicação exclusiva, com os proventos de aposentadoria no cargo de analista em Ciência e Tecnologia pelo CNPq, com a jornada de 40 horas semanais, em desconformidade com a legislação aplicável e sem a necessária comprovação da compatibilidade de horários e da percepção de mais de 10 décimos referente ao DAS 101.5, tendo essa parcela sido incorporada tanto aos proventos no CNPq quanto aos proventos na UFCE.
EXAME DE ADMISSIBILIDADE
3.	Reitera-se o exame preliminar de admissibilidade (peça 66) , ratificado à peça 71, pelo Relator, Ministro Aroldo Cedraz, que entendeu pelo conhecimento do recurso, uma vez que preenchidos os requisitos do art. 48 da Lei 8.443/92, c/c os artigos 285 e 286, parágrafo único, do RI/TCU, suspendendo-se os efeitos dos itens 9.2 e 9.4 do Acórdão 1876/2018-TCU-Segunda Câmara em relação ao recorrente.
EXAME DE MÉRITO
4.	Delimitação
4.1.	Constitui objeto do presente recurso definir se:
	a) o recorrente tem direito ao recebimento dos quintos/décimos;
	b) a acumulação de proventos de aposentaria é legal.
5.	Dos quintos/décimos.
5.1.	Defende-se no recurso que tem direito ao recebimento dos quintos/décimos, aduzindo os seguintes argumentos:
	a) os quintos e os décimos são vantagens que os servidores públicos efetivos, ocupantes de cargos comissionados, incorporavam à remuneração, no valor de um quinto da gratificação do cargo para cada ano no exercício da função, com fundamento no parágrafo 2º do art. 3º do Decreto-Lei 1.445/1976, art. 2º da Lei 6.732/1979, art. 62 da Lei 8.112/1990 e Lei 8.911/1994;
	b) a data inicial para incorporação e quintos ocorreu em 1/11/1974, quando o servidor fazia jus ao acréscimo de um quinto por ano completo de exercício, a partir do 6º ano do exercício em cargo em comissão, até completar o décimo ano, quanto então ficava integralizado o total de cinco quintos;
	c) após 20 anos, foi editada a Lei 8.911/1994 que estabelecendo novos critérios para a incorporação dos quintos, pois já não se exigia o período de carência de cinco anos, sendo que a incorporação ocorria após o primeiro ano de exercício do cargo comissionado;
	d) a partir de 1/11/1995, com a Medida Provisória 1.160, os quintos passaram a se denominar décimos e naquela oportunidade, novas incorporações foram suspensas pela Lei 9.527/1997, que revogou a Lei 8.911/1994 e, posteriormente pela Lei 9.624/1998;
	e) dessa forma, os valores que vinham sendo pagos a título de quintos/décimos, foram transformados em Vantagem Pessoal Nominalmente Identificada - VPNI, sujeitas apenas aos reajustes gerais de aumento dos servidores públicos federais;
	f) em razão de contradições e má redação no sistema legal, os anos de 1995 a 2001 foram marcados por publicação de centenas de Medidas Provisórias, provocando uma verdadeira "confusão" na Administração Pública;
	g) em momento algum a Medida Provisória 2.225-45/2001 prescreveu a possibilidade de incorporação dos quintos referentes ao período de 9/4/1998 a 5/9/2001, entretanto, em razão do entendimento da Administração totalmente desconexo com a legislação, a interpretação foi no sentido de firmar uma jurisprudência prevendo a possibilidade de incorporação naquele período;
	h) somente com a edição da Lei 9.527/1997, foi resolvida a celeuma sobre a impossibilidade de incorporação dos quintos/décimos no período de 9/4/1998 a 5/9/2001;
	i) o TCU chegou a concordar que a MP 2.225/2001 havia estendido o direito à incorporação da vantagem até a data de sua publicação, até que o STF decidiu que a validade dos quintos tinha prazo limitado até 1998;
	j) no CNPq a incorporação de "quintos/décimos" a ativos e aposentados se deu até 8/4/1998, nos exatos termos definidos pelo STF, cuja denominação passou a ser VPNI;
	k) em nenhum momento recebeu qualquer valor indevidamente ou de má-fé, tanto que em 2014, o CNPq, por meio da Coordenação de RH, intimou o defendente para que fizesse a opção quanto a percepção da vantagem, oportunidade em que o defendente apresentou sua defesa administrativa, e como não foi aceita, decidiu recorrer ao TRF 1, conforme processo 0060134-22.2014.4.01.3400, tendo sido deferido a liminar para determinar ao CNPq que se abstivesse de proceder quaisquer descontos referentes as referidas parcelas, e no mérito, foi decidido que o defendente não deveria ser enquadrado nos termos do artigo 9º da Lei 9.624/1998, uma vez que, para fins do referido dispositivo, somente seria admitida a incorporação de quintos/décimos de um dos cargos;
	l) em relação a referida gratificação não existe mais qualquer discussão sobre sua legalidade, uma vez que já houve decisão judicial nesse sentido, e ficou demonstrado que não houve acumulação no recebimento
	m) o CNPq informou que nas duas situações a VPI foi considerada de forma proporcional, no cálculo dos proventos do servidor, devendo ser corrigido os valores do ato registrado no SISAC.
	Análise
5.2.	Primeiramente, há de se consignar que a irregularidade apontada pelo Acórdão 1876/2018-TCU-Segunda Câmara não diz respeito à incorporação de quintos após 8/4/1998, mas à percepção indevidamente de adicionais de função sobre as duas aposentadorias do recorrente, no CNPq e na UFCE, já que os quintos inerentes ao cargo em comissão (DAS 105) assumido no CNPq, durante o período de 1980 a 1985, teriam sido incorporados aos dois atos de aposentadoria, configurando o inadequado pagamento em duplicidade, afrontando frontalmente o art. 9º da Lei 9.624/1998, que estabelece:
Art. 9º O tempo de serviço prestado nas funções e cargos de confiança a que se refere o caput do art. 62 da Lei nº 8.112, de 1990, na redação dada pela Lei nº 9.527, de 10 de dezembro de 1997, será considerado uma única vez, para efeito de incorporação, ou atualização, das parcelas de quintos ou décimos.
Parágrafo único. Nos casos de acumulação de cargos efetivos, somente será admitida a incorporação de parcelas de quintos ou décimos em um único cargo. (grifo acrescido) 
5.3.	No que concerne ao fato de que, no Mandado de Segurança 0060134-22.2014.4.01.3400, o TRF da 1ª Região teria liminarmente determinado a manutenção dos aludidos pagamentos pelo CNPq e pela UFCE, cabe salientar que o Tribunal de Contas da União tem a competência constitucional de apreciar, para fins de registro, a legalidade de todos os atos de aposentadoria, que, por serem complexos, somente assim se aperfeiçoam, nos termos do art. 71, III, da CF/88. 
5.4.	Deste modo, a concessão de benefício mediante provimento judicial não retira do TCU a competência para examinar a legalidade de despesa ou recusar o registro de ato que for considerado ilegal pelo TCU, sendo o limite da coisa julgada material determinante para a suspensão dos respectivos pagamentos.
5.5.	Quanto a este tema, o STF decidiu nos autos do MS 23.665/DF:
EMENTA: MANDADO DE SEGURANÇA. TRIBUNAL DE CONTAS DA UNIÃO. APOSENTADORIA. REGISTRO. VANTAGEM DEFERIDA POR SENTENÇA TRANSITADA EM JULGADO. DISSONÂNCIA COM A JURISPRUDÊNCIA DO SUPREMO TRIBUNAL FEDERAL. DETERMINAÇÃO À AUTORIDADE ADMINISTRATIVA PARA SUSPENDER O PAGAMENTO DA PARCELA. IMPOSSIBILIDADE. 1. Vantagem pecuniária incluída nos proventos de aposentadoria de servidor público federal, por força de decisão judicial transitada em julgado. Impossibilidade de o Tribunal de Contas da União impor à autoridade administrativa sujeita à sua fiscalização a suspensão do respectivo pagamento. Ato que se afasta da competência reservada à Corte de Contas (CF, artigo 71, III) . 2. Ainda que contrário à pacífica jurisprudência desta Corte, o reconhecimento de direito coberto pelo manto da res judicata somente pode ser descontituído pela via da ação rescisória. Segurança concedida.
5.6.	Também é neste sentido a jurisprudência desta Corte de Contas, como no Acórdão 1874/2010-TCU-Primeira Câmara, onde o Exmo. Ministro-Relator Valmir Campelo proferiu o voto condutor:
3. De fato, a matéria, vantagem contemporânea à subordinação de servidor ao regime da legislação trabalhista consolidada, já está pacificada neste Tribunal por meio da Súmula n. 241:"As vantagens e gratificações incompatíveis com o Regime Jurídico Único, instituído pela Lei n. 8.112, de 11-12-90, não se incorporam aos proventos nem à remuneração de servidor cujo emprego, regido até então pela legislação trabalhista, foi transformado em cargo público por força do art. 243 do citado diploma legal." 
4. Contudo, dentre a documentação encaminhada pela Universidade Federal da Bahia (UFBA) , consta sentença judicial exarada em 17/6/1997 pelo Juiz Federal Substituto [...], com certidão de trânsito em julgado em 23/5/2002.
5. A UFBA ficou, então, impedida de realizar a supressão da vantagem impugnada, tendo em vista a decisão judicial que não apenas reconheceu a legalidade, como também a continuidade do pagamento da vantagem incorporada à remuneração dos servidores.
6. Assim, cabe seguir o que foi decidido pelo Pleno nos termos do voto revisor e do voto de desempate que fundamentaram o Acórdão n. 961/2006. Em outras palavras, a ilegalidade dos atos deve ser mantida, mas, em respeito ao provimento judicial, a suspensão de pagamentos deve ser tornada insubsistente.
5.7.	Ademais, o Acórdão 1876/2018-TCU-Segunda Câmara, ora recorrido, já contemplou o fato de a parcela estar garantida judicialmente no seu item 9.5 e subitens, e deste modo, não há que se acolher os argumentos a favor do recorrente.
6.	Da acumulação de proventos de aposentaria.
6.1.	Defende-se no recurso que tem direito à acumulação de proventos de aposentaria, aduzindo os seguintes argumentos:
	a) iniciou suas atividades laborais na UFCE em 1/3/1960, no cargo de professor universitário, passando a exercer suas atribuições em regime de dedicação exclusiva em 1970, aposentando-se em 2/8/1989;
	b) em razão do contrato de prestação de serviços firmado com o CNPq em 4/4/1977, para exercer o cargo de engenheiro, licenciou-se de suas atividades do magistério superior em 1977 e nunca mais voltou a lecionar naquela ou em qualquer outra instituição;
	c) em 1989, juntou os mais de 17 anos de serviços prestados à UFCE com o período até então trabalhado no CNPq e aposentou-se pela UFCE com o tempo de 29 anos, 1 mês e 28 dias;
	d) quando o TCU informa que nem o CNPq tampouco a UFCE deixaram de juntar comprovantes e frequência e ponto no defendente, não teria mesmo como fazer, uma vez que desde abril 1977 até o ato de aposentação pela UFCE, o defendente nunca mais exerceu suas atividades naquela universidade;
	e) a Comissão de Acumulação de Cargos devidamente constituída para esse fim, disse que, em relação aos cargos, o CNPq, informou "que a situação do impetrante não havia impeditivo legal para concessão da aposentadoria e para percepção dos cargos de professor em regime de Dedicação Exclusiva e de analista em C&T, tendo em vista que com relação a compatibilidade de horário, pode-se verificar que o servidor tinha uma jornada de trabalho de 40 horas semanais da UFCE e que foi colocado à disposição do CNPq, a fim de prestar serviços técnicos;
	f) a dedicação exclusiva na universidade perdurou somente até abril de 1977, quando o recorrente foi colocado à disposição do CNPq, sem ônus para a Universidade Federal do Ceará, nos termos do ofício n. 1065-225/77- GR.
	Análise
6.2.	O Acórdão 1876/2018-TCU-Segunda Câmara considerou indevida a acumulação do cargo de professor na UFCE, sob o regime de dedicação exclusiva, com o cargo de analista, sob jornada semanal de 40 horas, durante o período de 12 anos (de 4/4/1977 a 1º/8/1989) , porque, nos termos do art. 18 da Lei 5.539/1968, e do art. 14, inciso I, do Decreto 94.664/1987, não seria permitido ao professor, em regime de dedicação exclusiva, atuar no exercício de qualquer outro cargo, emprego, função ou atividade remunerada, mostrando-se também ilegal a aposentadoria deferida pela UFCE.
6.3.	A jurisprudência do TCU é uniforme no sentido de vedar a acumulação de aposentadoria de professor DE com outro cargo, ainda que em outro regime (e.g. Acórdão 7145/2014-TCU-Primeira Câmara, ministro relator José Múcio Monteiro, e 4.566/2009 - 2ª Câmara, ministro relator Walton Alencar Rodrigues) .
6.4.	Todavia, o Acórdão 8039/2017-TCU-Primeira Câmara, afastou a irregularidade quanto à acumulação de aposentadoria em regime de dedicação exclusiva com outra em regime de 20 horas no cargo de professor, pois foi demonstrada a compatibilidade de horários, conforme excerto do voto condutor, in verbis:
De início, ratifico as conclusões da Sefip para afastar o indício de irregularidade acerca da suposta acumulação irregular de cargos por parte do inativo Naoraldo Coelho. Consta das informações colhidas em diligência que o ex-servidor se aposentou na Escola Técnica Federal de Santa Catarina (ETFSC) em 2/2/1994, onde ocupava o cargo de professor de ensino de 1º e 2º graus, com a carga horária de 20 (vinte) horas semanais.
8.1.	Também restou comprovada que alteração para o regime de trabalho de dedicação exclusiva, no cargo de professor exercido na UFSC, se deu somente a partir de 11/2/1994. Portanto, não há irregularidades quanto a acumulação de cargos pelo ex-servidor Naoraldo Coelho. (grifos acrescidos) 
6.5.	No tocante à compatibilidade de horários, a jurisprudência recente do TCU tem admitido a acumulação lícita de cargos cujo somatório das jornadas seja superior a 60 horas, desde que haja documentação comprobatória da compatibilidade de horário atestada por autoridade hierarquicamente superior, sem prejuízo das atividades inerentes aos cargos acumulados (Acórdãos 1.338/2011, 625/2014, 2.544/2013 e 1.711/2013, todos do Plenários e 7.985/2017-TCU-2ª Câmara) .
6.6.	O recorrente alega que, em razão do contrato de prestação de serviços firmado com o CNPq em 4/4/1977, para exercer o cargo de engenheiro, licenciou-se de suas atividades do magistério superior em 1977 e nunca mais voltou a lecionar na UFCE e trouxe aos autos cópia de documento da Comissão de Acumulação de Cargos Ordem Interna n. 006/2005 (p. 5/6 da peça 72) que comprova que "Com relação a compatibilidade de horário, pode-se verificar que o servidor tinha uma jornada de 40 horas semanais na UFCE e que foi colocado à disposição do CNPq, a fim de prestar serviços técnicos, conforme Ofício n° 1065 - 225/77-GR em anexo."
6.7.	Deste modo, como foi apresentado o necessário esclarecimento sobre a compatibilidade de horários, a acumulação de cargos é legal, conforme a jurisprudência desta Corte de Contas.
CONCLUSÃO
7.	Da análise anterior, conclui-se que:
	a) o recorrente não tem direito ao recebimento dos quintos/décimos;
	b) a acumulação de proventos de aposentaria é legal.
7.1.	Com base nessas conclusões, propõe-se o provimento parcial do recurso.
PROPOSTA DE ENCAMINHAMENTO
8.	Ante o exposto, submetem-se os autos à consideração superior, propondo-se, com fundamento no art. 48 da Lei 8.443/1992:
a)	conhecer do recurso interposto para, no mérito, dar-lhe provimento parcial de modo a considerar a acumulação de proventos de aposentadoria de Jose de Anchieta Moura Fé legal;
b)	dar ciência do acórdão que for prolatado ao recorrente e aos demais interessados, ressaltando-se que o relatório e o voto que o acompanharem podem ser consultados no endereço www.tcu.gov.br/acordaos, no dia seguinte ao de sua oficialização."
2.	O Ministério Público de Contas concordou com a proposta da unidade instrutiva, fazendo os adendos reproduzidos a seguir (peça 80) :
"Esta representante do Ministério Público acolhe a proposição de mérito firmada pela Secretaria de Recursos - Serur - às peças n.ºs 76/78, no sentido de que o Tribunal conheça do pedido de reexame interposto por José de Anchieta Moura Fé (CPF n.º XXX.188.373-XX) - peça n.º 62 - contra o Acórdão n.º 1.876/2018 - 2.ª Câmara (peças n.ºs 52/54) para, no  mérito, considerar elidida a irregularidade relativa à acumulação de cargos suscitada na deliberação recorrida, mantendo-se, no entanto, a ilegalidade correspondente à acumulação de quintos de funções em ambos os vínculos, a qual macula os atos de aposentadorias de peça n.ºs 34 e 35, adicionando que seja modificado o item 9.4 do acórdão guerreado para que passe a ter a seguinte redação:
	"9.4. converter o presente processo de aposentadoria em tomada de contas especial, por meio de apartado mediante cópia destes autos, nos termos do art. 47 da Lei nº 8.443, de 1992, e do art. 252 do RITCU, autorizando, desde já, a citação do Sr. Jose de Anchieta Moura Fé, diante da indevida percepção dos aludidos décimos em duplicidade, nos proventos pelo CNPq e nos proventos pela UFCE, contrariando o art. 9º, parágrafo único, da Lei 9.624, de 1998".
2.	Ao verificarmos os contracheques mais atuais do recorrente, nos cargos de analista de ciência e tecnologia do Conselho Nacional de Desenvolvimento Científico e Tecnológico - CNPq - e de professor da Universidade Federal do Ceará, observamos que, em relação ao primeiro vínculo, houve a inclusão de outra rubrica judicial, no valor de R$ 3.246,15 (fl. 1 da peça n.º 79) , a qual não constou da última verificação realizada pela unidade técnica (fl. 2 da peça n.º 31) . 
3.	Por isso, sugerimos ainda que se determine ao CNPq que comunique ao Tribunal o fundamento e a forma de cálculo da vantagem em questão, encaminhado à Corte de Contas o teor da decisão judicial que determinou o pagamento ora questionado, para posterior análise a cargo da Sefip."
É o Relatório.

Maria Margarida Moura da Silva, OAB/DF 18.509, procuração à peça 61.

Procuradora-Geral Cristina Machado da Costa e Silva.

PESSOAL. APOSENTADORIA. INDEVIDA ACUMULAÇÃO DE CARGOS. INADEQUADA PERCEPÇÃO DE QUINTOS EM DUPLICIDADE. ILEGALIDADE DO ATO. PEDIDO DE REEXAME. ELEMENTOS APRESENTADOS CAPAZES DE MODIFICAR PARCIALMENTE O JUÍZO REALIZADO PELO TRIBUNAL. PROVIMENTO PARCIAL.

APOSENTADORIA (APOS)

Secretaria de Recursos (Serur); Secretaria de Fiscalização de Pessoal (Sefip).

Conforme visto no Relatório precedente, cuidam os autos de Pedido de Reexame interposto por Jose de Anchieta Moura Fé (R001 - peça 62) , por intermédio do qual se insurge contra o Acórdão 1876/2018-TCU-Segunda Câmara, que considerou ilegais seus atos de aposentadoria.
Preliminarmente, ratifico o exame de admissibilidade despachado por mim nestes autos, uma vez que o recurso apresentado atende aos requisitos dispostos nos artigos 277, inciso II, 278, caput e § 1º, e 286 do Regimento Interno do TCU.
Em suma, a unidade instrutiva concluiu que o recorrente não tem direito ao recebimento dos quintos/décimos, bem como que a acumulação de proventos de aposentaria é legal.
Assim, propôs conhecer do recurso interposto para, no mérito, dar-lhe provimento parcial de modo a considerar legal a acumulação de proventos de aposentadoria de José de Anchieta Moura Fé.
Por seu turno, o Parquet concordou com a unidade técnica, sem deixar, no entanto, de propor alteração na redação do item 9.4 do acórdão recorrido. Propôs, adicionalmente, a inclusão de determinação ao CNPq para que esse comunique ao Tribunal o fundamento e a forma de cálculo da vantagem incluída mediante rubrica judicial, no valor de R$ 3.246,15 (fl. 1 da peça n.º 79) , a qual não constou da última verificação realizada pela unidade técnica, encaminhado à Corte de Contas o teor da decisão judicial que determinou o pagamento ora questionado, para posterior análise a cargo da Sefip.
Feito esse breve introito, anuo, no geral, a proposta alvitrada pela unidade técnica com as medidas adicionais alvitradas pelo Ministério Público junto ao TCU.
Compulsando os autos, verifico que a irregularidade apontada pelo Acórdão 1876/2018-TCU-Segunda Câmara diz respeito a percepção indevida de adicionais de função sobre as duas aposentadorias do recorrente, no CNPq e na UFCE, ambas oriundas do mesmo fato gerador: cargo em comissão (DAS 105) assumido no CNPq, durante o período de 1980 a 1985.
Assim, concordo com a unidade técnica que tal pagamento em duplicidade é irregular, pois afronta o art. 9º da Lei 9.624/1998.
Ademais, o Acórdão 1876/2018-TCU-Segunda Câmara, ora recorrido, já contemplou o fato de a parcela estar garantida judicialmente no seu item 9.5 e subitens, ou seja, mesmo reconhecendo a ilegalidade do ato, houve a abstenção de determinação para a suspensão dos pagamentos, em atenção a decisão liminar favorável ao recorrente obtida no Mandado de Segurança processo 0060134-22.2014.4.01.3400, em curso no TRF da 1ª Região.
O recorrente conseguiu comprovar a compatibilidade de horários, em face do fato de que estava licenciado sem remuneração da UFCE, no período em que esteve à disposição do CNPq, conforme a unidade instrutiva:
"6.6.	O recorrente alega que, em razão do contrato de prestação de serviços firmado com o CNPq em 4/4/1977, para exercer o cargo de engenheiro, licenciou-se de suas atividades do magistério superior em 1977 e nunca mais voltou a lecionar na UFCE e trouxe aos autos cópia de documento da Comissão de Acumulação de Cargos Ordem Interna n. 006/2005 (p. 5/6 da peça 72) que comprova que "Com relação a compatibilidade de horário, pode-se verificar que o servidor tinha uma jornada de 40 horas semanais na UFCE e que foi colocado à disposição do CNPq, a fim de prestar serviços técnicos, conforme Ofício n° 1065 - 225/77-GR em anexo."
6.7.	Deste modo, como foi apresentado o necessário esclarecimento sobre a compatibilidade de horários, a acumulação de cargos é legal, conforme a jurisprudência desta Corte de Contas."
Por oportuno, da leitura do acórdão recorrido, percebo que o principal fator para a determinação da conversão do processo em Tomada de Contas Especial foi possível acumulação indevida identificada, conforme trecho que reproduzo a seguir:
"9. Inobstante, contudo, a aludida aposentadoria na UFCE ter sido deferida em 1989, o princípio da segurança jurídica não deve prevalecer no presente caso concreto, não só porque, diante das circunstâncias jurídicas, a correspondente falha teria decorrido do inaceitável abuso da lei, mas também porque, diante da ausência de compatibilidade de horários, a referida irregularidade teria resultado do absurdo cômputo de tempo não efetivamente trabalhado, para a concessão da subjacente aposentadoria.
10. Ocorre que o efetivo exercício simultâneo das correspondentes atribuições nesses dois cargos efetivos não restou comprovado nos autos, devendo-se salientar, nesse ponto, que o CNPq e a UFCE têm as suas sedes em Brasília - DF e em Fortaleza - CE, respectivamente, não restando evidenciada, assim, a necessária compatibilidade de horários, seja pelo regime de dedicação exclusiva como professor, seja pela jornada semanal de 40 horas como analista de C&T.
11. Para agravar todo esse descalabro, durante o período de 1980 a 1985, o Sr. José de Anchieta teria assumido o cargo de Diretor do CNPq, a despeito de ocupar o cargo de professor em regime de dedicação exclusiva, não havendo indícios de que o aludido beneficiário tenha sequer solicitado o seu afastamento durante os períodos de acumulação.
12. O TCU deve promover a conversão do presente processo em tomada de contas especial (TCE) com o intuito de promover o ressarcimento dos valores percebidos indevidamente pelo Sr. José de Anchieta Moura Fé, até porque, diante da ausência de efetiva prestação laboral, não se vislumbra a boa-fé do aludido interessado. "
Nesse ponto, embora o adendo proposto pelo Parquet busque corrigir o item 9.4 no acórdão recorrido, percebo que, em face da ausência da irregularidade na acumulação de cargos, é possível excluir tal determinação, e, portanto, dispensar o ressarcimento das quantias indevidamente recebidas de boa-fé, nos termos da Súmula TCU nº 106.
Por fim, concordo com a sugestão do Ministério Público junto ao TCU para que se determine ao CNPq que comunique ao Tribunal o fundamento e a forma de cálculo da vantagem em questão, encaminhado à Corte de Contas o teor da decisão judicial que determinou o pagamento ora questionado, para posterior análise a cargo da Sefip.
Dessa forma, incorporando, em essência, os fundamentos e as conclusões da instrução da unidade técnica e do MPTCU às minhas próprias razões de decidir, naquilo que não colidirem com as análises contidas neste Voto, concluindo que procedem parcialmente as razões do recorrente, VOTO por que o Tribunal adote a deliberação que ora submeto a este Colegiado.
TCU, Sala das Sessões Ministro Luciano Brandão Alves de Souza, em 11 de fevereiro de 2020.
AROLDO CEDRAZ 
Relator